臺灣士林地方法院刑事判決　　　　　　　　　　　　九十二年度簡上字第一七五號
　　上　訴　人
　　即　被　告　甲○○
　　選任辯護人　何榮源律師
右上訴人即被告因偽造文書案件，不服本院士林簡易庭中華民國九十二年七月十七日
九十二年度士簡字第九九二號第一審刑事簡易判決（聲請簡易判決處刑案號：九十二
年度偵字第四八二三號），提起上訴，本院依通常程序為第一審判決如左：
    主  文
原判決撤銷。
甲○○無罪。
    理  由
一、聲請簡易判決處刑意旨略以：被告甲○○之母王吳滿招因患重症，需要外勞看護
    ，唯無法取得符合規定之診斷書，於民國九十一年十月二十三日，即由不詳姓名
    者取得偽造之行政院國軍退除役官兵輔導委員會灣橋榮民醫院（下稱灣橋醫院）
    診斷書，交由星辰人力仲介股份有限公司（下稱星辰公司），於同年十月三十日
    向行政院勞工委員會（下稱勞委會）申請監護工，嗣經查悉未獲准許，因認被告
    涉犯刑法第二百十六條、第二百十條之行使偽造私文書罪嫌。
二、按犯罪事實應依證據認定之，無證據不得認定犯罪事實，又不能證明被告犯罪者
    ，應諭知無罪之判決，刑事訴訟法第一百五十四條第二項、第三百零一條第一項
    分別定有明文。次按認定不利於被告之事實，須依積極證據，苟積極證據不足為
    不利於被告事實之認定時，即應為有利於被告之認定，更不必有何有利之證據；
    且刑事訴訟法上所謂認定犯罪事實之積極證據，係指適合於被告犯罪事實之認定
    之積極證據而言，雖不以直接證據為限，間接證據亦包括在內，然而無論直接或
    間接證據，其為訴訟上之證明，須於通常一般之人均不致有所懷疑，而得確信其
    為真實之程度者，始得據為有罪之認定，倘其證明尚未達到此一程度，而有合理
    之懷疑存在時，自不能以推測或擬制之方法，以為有罪裁判之基礎，最高法院著
    有二十九年度上字第三一０五號、三十年度上字第八一六號、四十年度臺上字第
    八六號、七十六年度臺上字第四九八六號判例可資佐參。
三、檢察官認被告甲○○涉有刑法行使偽造私文書犯行，無非係以：被告對於取得偽
    造之診斷證明書申請外勞一事坦承不諱，復有證人何美蓉（聲請書誤為何美容）
    、丙○○、戊○○證述筆錄及偽造之診斷書一紙，執為論據。訊據被告堅決否認
    有何偽造灣橋醫院診斷證明書及行使該證明書以申請外籍監護工之行為，辯稱：
    伊一開始簽約時，就是拿母親王吳滿招之殘障手冊、健保卡、戶口名簿及診斷證
    明書交予星辰公司業務員丙○○，代為仲介聘僱外籍監護工，之後星辰公司如何
    申請，伊並不清楚流程，亦未見過系爭偽造診斷證明書，直至收受勞委會通知單
    ，始知悉診斷證明書為偽造的等語。經查：
  (一)檢察官聲請簡易判決處刑書所舉之證據，其中灣橋醫院九十一年十月二十三日診
    斷證明書，僅能證明其客觀狀態係屬偽造而已，並無從據以得知係何人所為。另
    檢察官認被告對於取得偽造之診斷書申請外勞一事坦承不諱，復援引證人何美蓉
    、丙○○、戊○○證述筆錄資為佐證云云，然訊之被告堅決否認上情，徵諸其於
    偵查中係供稱：「（是否在九十一年十月為你母親王吳滿招託星辰人力公司向勞
    委會申請外勞？）對，但沒被允許，因證件是偽造的」、「（提示診斷證明書，
    意見？外勞申請表？）這張我沒看過，我交付我母親之中度殘障手冊、健保卡、
    ，但合約書有同意該公司刻我的章」、「（你母親是否曾到灣橋榮民醫院看病？
    ）不知道，但有次該公司曾帶我母親出去辦事」等語，則被告對於聲請書所認定
    之犯罪事實，並未自白，檢察官此部分所指被告業經自白犯行云云，實屬誤會。
    另證人何美蓉即星辰公司當時之負責人於偵查中僅證稱：「（對本件意見？）是
    由業務負責的」。又證人即承辦本件申請案之星辰公司業務員丙○○則證稱：「
    星辰人力公司業務員，自九十年迄今，負責人是何美蓉，本件由我承辦」、「（
    提示診斷證明書，意見？申請表？）這不是我提供的，我是找友人去收件，這件
    是我簽約的，我友人叫戊○○Ｚ000000000，住蘆洲市○○路二十六號四樓，是鍾
    拿給我的，申請表是我代填的」而已。至證人戊○○於偵查中係證述：「（你是
    否認識甲○○？）不認識，我只是幫人拿資料」、「（提示診斷書。是否是由你
    拿給一位姓倪的先生？）我負責拿病歷資料交給丁○○，再由丁○○帶病人去看
    病，再將診斷書拿給我交由丙○○去辦理」、「（丁○○有無帶病人去看病？）
    我並不清楚」等情。細繹證人上開各證詞，並不足以證明被告曾經手系爭偽造之
    灣橋醫院診斷證明書或對於偽造診斷證明書之事有何指示偽造或知情行使之情節
    ，檢察官遽執上列證據認定被告犯罪，尚嫌速斷。
  (二)本件申請外籍監護工案件之始末，乃被告因母親王吳滿招長年罹患中度精神分裂
    病症，需人扶持照顧，認有為母申請家庭外籍監護工之必要，乃於九十一年八月
    九日，與星辰公司之業務代表丙○○簽約，以被告為雇主，王吳滿招為受監護人
    ，委任星辰公司代辦招募外籍監護工之國內外相關手續，並授權星辰公司代刻被
    告私章一枚，作為代簽辦意外保險投保書及辦理外勞各相關文件代行被告用印，
    被告應付星辰公司之服務費用為簽約時先給付新臺幣（下同）五千元，外籍勞工
    入境時再給付五千元，合計一萬元（按此一萬元為丙○○之酬勞，星辰公司之獲
    利為外籍監護工支付予公司之費用），另口頭言明，若招募不成，星辰公司須退
    還簽約金五千元，簽約當時，被告除交付五千元外，尚應丙○○之要求而交付戶
    口名簿、王吳滿招之身心障礙手冊、診斷證明、健保卡等資料予丙○○。星辰公
    司旋於九十一年八月二十八日，向勞委會申請監護工，經該會於九十一年九月九
    日以勞職外字第０九一０六六八六八九號書函通知星辰公司，表示因受監護人病
    名為精神分裂症，屬特定身心障礙項目，應檢附重度等級以上之身心障礙手冊，
    以文件不全為由予以退件，並令於九十一年十月三日前補正。星辰公司接獲第一
    次退件通知後，遂由公司行政人員乙○○聯絡丙○○，再由丙○○以一件三千元
    代價委託戊○○，由戊○○於九十一年九月三十日開車前往被告淡水住處，搭載
    王吳滿招及其女性家人秦星怡，一同前往臺北縣樹林市○○路○段一一一號樹林
    醫院就診，斯時戊○○因疏未向星辰公司取得王吳滿招之健保卡，故以自費身分
    看診（因而中央健康保險局並無王吳滿招之診療紀錄），同日並取得樹林醫院開
    立之雇主申請聘僱家庭外籍監護工專用診斷證明書，交回星辰公司，迨九十一年
    十月二日，由星辰公司提出前揭樹林醫院診斷證明書，向勞委會補件申請，嗣經
    該會於九十一年十月八日以勞職外字第０九一０七０五六九五號書函覆稱，因樹
    林醫院非屬該會九十年七月二十七日公告規定之公辦公營之公立醫院或經衛生署
    評鑑合格之區域級以上醫院，第二次予以退件，並令星辰公司於九十一年十一月
    三日前補正。星辰公司第二次接獲退件通知後，亦再聯絡丙○○、戊○○二人，
    戊○○遂向星辰公司取得全部退件資料後，連同王吳滿招之健保卡，轉交由丁○○處理，於處理過程中，即有不詳姓名年籍之人，於九十一年十月二十三日冒用
    王吳滿招名義，前往嘉義縣竹崎鄉之灣橋醫院以健保身分就診後，丁○○即持交
    不詳手法偽造灣橋醫院九十一年十月二十三日雇主申請聘僱家庭外籍監護工專用
    診斷證明書，連同右揭資料交還戊○○，再由戊○○交予星辰公司乙○○，由不
    知情之星辰公司人員於九十一年十月三十日，持前開灣橋醫院診斷證明書向勞委
    會申請補件，經該會於九十一年十一月十三日以勞職外字第０九一０七三一八一
    二號書函回覆，表示該灣橋醫院之診斷證明書尚有疑義，須待查明，嗣右開九十
    一年十月二十三日診斷證明書經灣橋醫院表示係屬偽造，以上事實業經被告供述
    明確，並經證人丙○○、戊○○、秦星怡、乙○○等人證述在卷，復有被告與星
    辰公司簽訂之辦理招募外籍監護工幫傭合約書、王吳滿招中度精神障礙之身心障
    礙手冊、勞委會前揭書函暨所檢送星辰公司各次之雇主聘僱外籍勞工申請表、樹
    林醫院、灣橋醫院之雇主申請聘僱家庭外籍監護工專用診斷證明書暨所附巴氏量
    表、灣橋醫院九十一年十二月四日灣醫行字第０九一０００四七五三號函及病歷
    影本、中央健康保險局九十三年四月十五日健保醫字第０九三０００五九二六號
    函檢送之王吳滿招就醫紀錄、王吳滿招樹林醫院九十一年九月三十日病歷紀錄等
    資料附卷可稽，此部分事實洵堪認定。
  (三)被告與代表星辰公司之丙○○簽約時，已交付申請外籍監護工所須全部有關文件
    ，包括戶口名簿、受監護人之身心障礙手冊、診斷證明書、健保卡，並授權公司
    刻用被告印章，由公司人員代為填寫申請表格，被告即係全權委託星辰公司處理
    有關聘僱外籍監護工事宜，申請過程中，除非被告接獲告知，否則其並無從知悉
    公司申請之各項過程、補正資料及細節為何，業據證人丙○○、乙○○於本院結
    證屬實，再者，本件申請案經過勞委會三次退件，已如前述，觀之勞委會退件公
    文之受文者固為被告，然寄送地址部分，第一次退件寄至臺北市中正區○○○路
    ○段四十一號十四樓之一，第二、三次則寄送臺北市中正區○○○路○段四十一
    號十三樓之五，以上均為星辰公司營業處所，此據證人乙○○結證明確，復有各
    該勞委會函文在卷足憑，可證被告對於申請過程中有關申請所附各項資料、是否
    被告退件、退件原因、如何進行補件等情，並不瞭解。而第一次退件後，由於申
    請時所附中度精神障礙身心障礙手冊不符資格，遂經證人丙○○、戊○○安排，
    由戊○○駕車搭載被告母親王吳滿招、家人秦星怡一同前往樹林醫院看診，被告
    當時既無暇陪同前往，而此種赴醫院看診以重新取得診斷證明書之作法，與常情
    亦不相違，被告自無須加以懷疑。嗣後雖因樹林醫院並非合格醫院，又遭勞委會
    退件，因該次退件亦未通知被告，王吳滿招之健保卡復置於星辰公司，此據被告
    、證人乙○○、丙○○陳述屬實，另由本院向中央健康保險局調閱王吳滿招之就
    醫記錄顯示，其就診記錄頗為頻繁，幾乎一月數次，然於九十一年八月九日被告
    與星辰公司簽約之後，至當年年底之間，除九十一年十月二十三日在灣橋醫院有
    其名義之就診紀錄外，別無其他就醫資料，亦可得證，則被告對於公司如何處理
    後續補件事宜，自亦無從置喙，證人乙○○更結證稱：勞委會退件寄到公司，公
    司收到退件，會通知業務員，印象中被告沒有打電話到公司去問過等語，益足徵
    被告對於第二次退件後所補提之灣橋醫院診斷證明書來源為何，毫無所悉，至證
    人戊○○將全部資料交予丁○○，是否再由丁○○安排不詳之人冒用王吳滿招名
    義持健保卡看診，並偽造診斷證明書各節，被告既不知悉星辰公司向勞委會申請
    之過程，對於該偽造之灣橋醫院診斷證明書，又何能參與偽造該證明書，或者知
    悉該證明書為偽造之情節。
四、此外，復查無其他積極證據足資證明被告犯罪，原審疏未詳查，遽為被告有罪之
    判決，要屬未當，被告上訴為有理由，自應由本院依刑事訴訟法第四百五十五條
    之一第三項之規定，準用同法第三百六十九條第一項前段、第二項之規定，將原
    判決撤銷。另因本件無罪之諭知，係屬刑事訴訟法第四百五十一條之一第四項但
    書第三款之情形，應依同法第四百五十二條之規定，逕依第一審通常程序為無罪
    判決之諭知（法院辦理刑事訴訟簡易程序案件應行注意事項第十四點參照）。
據上論斷，應依刑事訴訟法第四百五十五條之一第一項、第三項、第三百六十四條、
第三百六十九條第一項前段、第二項、第四百五十二條、第三百零一條第一項，判決
如主文。
本案經檢察官吳怡明到庭執行職務。
中　　　華　　　民　　　國　　九十三　　年　　　七　　　月　　 十四 　　日
                              臺灣士林地方法院刑事第五庭
                                  審判長法  官  蔡  明  宏
                                        法  官  江  翠  萍
                                        法  官  黃  潔  茹
右正本證明與原本無異。
如不服本判決，應於判決送達後十日內，向本院提出上訴狀。
                                        書記官  柳  瑞  宗
中　　　華　　　民　　　國　　九十三　　年　　　七　　　月　　 二十二 　日
